【裁判字號】    99,簡,288
【裁判日期】    991119
【裁判案由】    營造業法
【裁判全文】
臺北高等行政法院判決
                                       99年度簡字第288號
原      告  強峰營造有限公司
代  表  人  郭劉麗秋
被      告  基隆市政府
代  表  人  張通榮（市長）
上列當事人間營造業法事件，原告不服內政部中華民國99年3 月
26日台內訴字第0990013297號訴願決定，提起行政訴訟，本院判
決如下：
    主  文
原告之訴駁回。
訴訟費用由原告負擔。
    事實及理由
一、程序事項：按行政訴訟法第229 條第1 項第2 款規定「下列
    各款行政訴訟事件，適用本章所定之簡易程序：…二、因不
    服行政機關所為新臺幣40萬元以下罰鍰而涉訟者。…」本件
    原告因不服被告以其違反營造業法之規定，處罰鍰新台幣（
    下同）10萬元而涉訟，應適用簡易程序，本院並依同法第23
    3 條第1 項規定，不經言詞辯論，逕行裁判。
二、事實概要：原告於民國92年9 月3 日申請營利事業停業登記
    ，經被告准予備查，停業期間自92年9 月2 日起至93年9 月
    1 日止。而按營造業法於92年2 月7 日公布，依該法第20條
    規定第1 項規定，營造業自行停業或受停業處分時，應將其
    營造業登記證書及承攬工程手冊送繳中央主管機關或直轄市
    、縣（市）主管機關註記後發還之；復業時，亦同。惟原告
    並未上開規定規定辦理註記。另營造業法第66條第1 項規定
    ，營造業法施行前之營造業，應自該法施行日起1 年內，依
    規定申請換領營造業登記證書及承攬工程手冊。原告遲至93
    年8 月27日申請書及93年8 月30日營造業換領綜合營造業登
    記證書申請函，向被告申請換領綜合營造業登記證書。被告
    因原告自行停業，未向營造業主管機關申請，得否准其補辦
    停業登記，並免依營造業法第55條規定罰鍰，准予辦理復業
    同時換證疑義，函請內政部營建署釋疑。內政部營建署函釋
    應依該部93年6 月16日台內營字第0930084525號函辦理，其
    意旨略以，於93年5 月9 日後申請自同年2 月8 日前自行停
    業者，應查明該營造業自停業日起是否確有停業之事實，其
    確為停業而未依營造業法第20條規定辦理者，按營造業法第
    55條規定處10萬元以上50萬元以下罰鍰，其經主管機關通知
    限期補辦手續，屆期不辦者，得按次連續處罰；如其非屬停
    業者，應依營造業法第66條規定辦理。被告因認原告違反營
    造業法第20條及同法施行細則第16條規定，將全案提送基隆
    市營造業審議委員會97年12月24日第1 次會議決議：「強峰
    營造公司依營造業法第55條第1 項第4 款規定，處以新臺幣
    10萬元罰鍰。」被告機關爰以98年1 月6 日基府都建貳字第
    0970174385號函檢附同文號行政處分書（下稱系爭處分）通
    知原告處以新臺幣（下同）10萬元罰鍰。原告不服，提起訴
    願亦遭決定駁回，遂向本院提起行政訴訟。
三、原告主張：
  (一)原告於84年獲核發之營造業登記證書，原係向台灣省政府建
    設廳辦理，俟於92年要停業前，曾以電話請示台灣省政府建
    設廳，其告知營造業務改由各縣市政府辦理，故原告於92年
    9 月2 日第一次向被告（工商課）辦理申請停業，並經承辦
    人員告知手續全部完成，案經被告92年9 月4 日基建商營字
    第0920003279號函准予備查。至93年被告（建管課）來函通
    知辦理營造業換證，原告親赴辦理，被告建管課承辦人○○
    ○告知：「公司停業中不需換證，待復業後一併辦理換證即
    可」。
  (二)原告不服被告處罰鍰10萬元，理由如下：
  1.依被告93年9 月9 日基府工管貳字第0930091007號函，可見
    連被告都無法明確決定是否免予罰款，並於辦理復業同時換
    證而函請內政部釋示，原告屬小型企業必定更加不知適從。
  2.原告不瞭解為何工商課及建管課均歸屬被告內部門單位，辦
    理停業時，尚須向個別單位辦理才不違法，而今復業時卻不
    須向個別部門辦理。被告係以92年9 月4 日基建商營字第09
    20003279號函准原告停業，該函同時副知工務局，而建管課
    就歸屬工務局部門，如有違反或辦理不完整時應告知，而不
    是事後以逾期對原告裁罰，故本件裁罰10萬元亦屬不公等語
    。並聲明求為判決撤銷訴願決定及原處分。
四、被告則以：
  (一)原告於92年9 月2 日起至93年9 月1 日止之停業期間，未向
    營造業主管機關申請登記，為原告所自承，原告違反營造業
    法第20條規定，違規事實洵堪認定。
  (二)被告基於考量原告不諳法令，並非惡意違反規定，故於93年
    9 月9 日報請內政部核釋，案經內政部營建署93年9 月14日
    函依該部93年6 月16日台內營字第0930084525號函釋辦理，
    被告遂以93年9 月21日基府工管參字第0930097624號函復原
    告，並以94年10月14日基府都建貳字第09401171165 號函通
    知原告違反停業乙節，將依規定移請本市營造業審議委員會
    審議辦理。
  (三)查營造業於申請設立登記時即須分別向營造業主管機關及商
    業主管機關申請辦理，故停業時亦同。並無原告所稱，而今
    不必向個別部門辦理之情事。又依營造業法並未就營造業違
    反停業規定，應通知營造業限期依營造業法第20條規定辦理
    ，方得依營造業法第55條規定處分；再依行政政罰法第8 條
    規定「不得因不知法規而免除行政處罰責任…」故被告處以
    10萬元罰鍰，並無違誤等語，資為抗辯。並聲明求為判決駁
    回原告之訴。
五、上開事實概要欄所述之事實，除後列之爭點事項外，其餘為
    兩造所不爭執，並有原告換領綜合營造業登記證書申請函、
    被告93年9 月7 日基府工管貳字第0930090772號函、內政部
    營建署93年9 月14日營署建管字第0930058764號函、被告94
    年10月14日基府都建貳字第0940117165號函、被告98年1 月
    6 日基府都建貳字第0970174385號函、基隆市營造業審議委
    員會決議書及訴願決定書等，附卷可憑，洵堪認定。歸納兩
    造主張，本件主要爭執在：系爭處分以原告違反營造業法第
    20條及同法施行細則第16條規定，依同法第55條規定處以10
    萬元罰鍰，是否適法？
六、經查：
  (一)按92年2 月7 日公布施行之營造業法第2 條規定：「本法所
    稱主管機關：在中央為內政部；在直轄市為直轄市政府；在
    縣（市）為縣（市）政府。」第20條第1 項規定：「（第1
    項）營造業自行停業或受停業處分時，應將其營造業登記證
    書及承攬工程手冊送繳中央主管機關或直轄市、縣（市）主
    管機關註記後發還之；復業時，亦同。」同法第55條第1 項
    第4 款規定「營造業有下列情事之一者，處新臺幣10萬元以
    上50萬元以下罰鍰：…四、自行停業、受停業處分、復業或
    歇業時，未依第20條規定辦理者。」第66條第1 項前段規定
    ：「本法施行前之營造業、土木包工業及經營第8 條第1 項
    所稱專業工程項目之廠商，應自本法施行日起1 年內，分別
    依第6 條至第12條所定要件，申請換領營造業登記證書及承
    攬工程手冊…。」而「營造業自行停業、受停業處分或歇業
    時，應於停業或歇業日起3 個月內，依本法第20條規定辦理
    。」93年2 月7 日公布施行之營造業法施行細則第16條規定
    亦定有明文。
  (二)原告就其於92年9 月3 日自行停業並不爭執，則依前揭規定
    ，原告應於自行停業日起3 個月內，依營造業法第20條第1
    項規定，將其營造業登記證書及承攬工程手冊（下稱營造業
    證冊）送繳主管機關註記後發還之。惟原告並未遵期辦理，
    是原告已違反營造業法第20條及同法施行細則第16條規定，
    其違規事實明確。從而被告依據基隆市營造業審議委員會97
    年12月24日決議書，以系爭處分處原告10萬元罰鍰，揆諸前
    揭規定，並無違誤。
  (三)原告雖主張建設局工商課及工務局建管課均屬被告內部單位
    ，其已向建設局工商課辦理停業，被告以原告應另向工務局
    （現為都市發展局）建管課辦理，為無理由云云。惟按「營
    造業自行停業或受停業處分時，應將其營造業登記證書及承
    攬工程手冊送繳中央主管機關或直轄市、縣（市）主管機關
    註記後發還之；復業時，亦同。」營造業法第20條第1 項定
    有明文。準此，原告自行停業時，應向被告所屬建管課辦理
    註記，始為合法；原告係向被告建設局工商課申請「營利事
    業停業登記」，依其申請停業目的僅足認其稅務部分之申請
    停業程序為合法，是以，尚難認原告已完成營造業法第20條
    第1 項所定之自行停業送繳營造業證冊註記程序。又原告雖
    已向建設局工商課辦理營利事業停業登記，惟建設局與營造
    業主管單位工務局（現為都市發展局）執掌各有不同；原告
    申請營利事業停業登記有關稅務部分之停業備查函縱經副本
    函送被告工務局建管單位，惟關於停業之註記，揆諸營造業
    法及同法施行細則，並無規定主管機關應限期通知補辦自行
    停業註記，逾期未辦始能裁罰之規定；辦理自行停業之註記
    除須由營造業者發動提出申請外，尚需送繳「營造業登記證
    書」及「承攬工程手冊」，始能完成註記，被告建管單位為
    副本收受者，並無從註記；另原告所稱建管課承辦人○○○
    告知：「公司停業中不需換證，待復業後一併辦理換證即可
    。」即便屬實，亦屬關於營造業法第66條第1 項換領營造業
    登記證書及承攬工程手冊，與本件送繳營造業證冊註記無關
    。故原告此部分之主張，委不足採。
  (四)再按行政罰法第8 條規定：「不得因不知法規而免除行政處
    罰責任。但按其情節得減輕或免除其處罰。」本件原告違反
    營造業法第20條第1 項規定，已如前述；營造業法於92年2
    月7 日公布，迄92年9 月3 日原告申請自行停業已近半年，
    原告既係營造業者，應有知悉及瞭解該相關法規及主管機關
    之義務，原告未盡注意義務，僅申請營利事業停業登記，就
    未繳交營造業證冊註記，縱無故意亦難謂無過失。又原告既
    有上述違反營造業法第20條第1 項規定之情事，被告依營造
    業法第55條第1 項規定，處以法定最輕罰鍰10萬元，未逾法
    定裁量範圍，亦無違反比例原則，原告此部分主張，核不足
    採。
七、綜上所述，原告主張各節，均無可採，原告為營造業，自行
    停業日起3 個月未依營造業法第20條規定繳交證冊註記，違
    反營造業法第20條第1 項規定，被告依同法第55條第1 項第
    4 款之規定，所為原處分，並無違誤，訴願決定予以維持，
    亦無不合。原告訴請撤銷，為無理由。又本件事證已臻明確
    ，兩造其餘攻擊防禦方法核與本件判決結果不生影響，故不
    逐一論述，併此敘明。
據上論結，本件原告之訴為無理由，爰依行政訴訟法第236 條、
第233 條第1 項、第98條第1 項前段判決如主文。
中    華    民    國    99    年    11   月     19    日
               臺北高等行政法院第四庭法  官   林  妙  黛
上為正本係照原本作成。
本件以訴訟事件所涉及之法律見解具有原則性者為限，始得於本
判決送達後20日內向本院提出上訴狀並表明上訴理由，如已於本
判決宣示後送達前提起上訴者，應於判決送達後20日內補具上訴
理由（均按他造人數附繕本），且經最高行政法院許可後方得上
訴。
中    華    民    國    99    年    11   月     19    日
                                     書記官   蔡  逸  萱

司法院資訊處製作；財團法人民間司法改革基金會備份。
